---
title: <center> <h1>Trabalho ECBDB - G3</h1> </center>
author: <center>José Lemos (pg49838), Paulo Seixal (pg49846), Rúben Fernandes (pg49847)</center>
date: <center>`r format(Sys.time(), '%d/%m/%y')`</center>
output:
  html_document:
    theme: spacelab #united, spacelab, journal
    highlight: kate #zenburn, kate, breezedark
    toc: true
    toc_float:
      collapsed: true
      smooth_scroll: true
    number_sections: true
    code_folding: show
---

```{r setup, include=FALSE}
knitr::opts_chunk$set(echo = TRUE)
```

```{css, echo=FALSE}
.scroll {
  max-height: 300px;
  overflow-y: auto;
}
```

```{=html}
<style>
body {text-align: justify}
div.fontdoc {font-family: georgia;}
    body .main-container {
        max-width: 1750px;
    }
</style>
```
<div class = "fontdoc">

<font size="4">

<a name="topo"></a>

# *Packages*

Instalação dos *packages*.

```{r packages, eval=FALSE, echo=TRUE}


```

Importação dos *packages*.

```{r, message=FALSE, warning=FALSE, results='hide'}
library(TCGAbiolinks)
library(tidyverse)
library(maftools)
library(pheatmap)
library(SummarizedExperiment)
library(GenomicRanges)
library(readr)

```

# *Datasets*

```{r datasets, echo=TRUE, message=FALSE, warning=FALSE, results='hide'}
#project info
#project_summary = getProjectSummary('TCGA-HNSC')



#build query
#query = GDCquery(project = 'TCGA-HNSC',
#         data.category = 'Transcriptome Profiling',
#         experimental.strategy = 'RNA-Seq',
#         workflow.type = 'STAR - Counts',
#         access = 'open')

#query_results = getResults(query)


#download data
#GDCdownload(query)


#prepare data
#tcga_hnsc = GDCprepare(query, summarizedExperiment = TRUE)
#data_unstranded = assay(tcga_hnsc, 'unstranded')
#data_stranded_first = assay(tcga_hnsc, 'stranded_first')
#data_stranded_second = assay(tcga_hnsc, 'stranded_second')
#data_tpm_unstrand = assay(tcga_hnsc, 'tpm_unstrand')
#data_fpkm_unstrand = assay(tcga_hnsc, 'fpkm_unstrand')
#data_fpkm_uq_unstrand = assay(tcga_hnsc, 'fpkm_uq_unstrand')

#create files
#write.csv(data_unstranded, 'data_unstranded.csv')
#write.csv(data_stranded_first, 'data_stranded_first.csv')
#write.csv(data_stranded_second, 'data_stranded_second.csv')
#write.csv(data_tpm_unstrand, 'data_tpm_unstrand.csv')
#write.csv(data_fpkm_unstrand, 'data_fpkm_unstrand.csv')
#write.csv(data_fpkm_uq_unstrand, 'data_fpkm_uq_unstrand.csv')

#create metadata
#bio_data = colData(tcga_hnsc)
#bio_data = as.data.frame(bio_data)
#write_csv(bio_data, 'bio_data.csv')

```

## Explicação dos dados, sua origem e relevância.

No âmbito da Unidade Curricular Extração de Conhecimento de Bases de Dados Biológicas, inserida no 1º ano de Mestrado de Bioionformática, foi proposta a realização de um trabalho que consta a análise de um conjunto de dados usando o programa R e os packages do Bioconductor.

O objetivo deste trabalho é analisar as informações genéticas presentes no dataset e extrair conhecimentos relevantes, utilizando técnicas de visualização e análise estatística em R, onde se esperam encontrar padrões e correlações que possam ser explorados para um melhor entendimento da patologia em estudo.

Neste caso, será utilizado o dataset TCGA-HNSC, incluido no projeto The Cancer Genome Atlas (TCGA) Research Network. TCGA is a coordinated effort to gather, share, and analyze next generation molecular sequencing data to improve our understanding of cancer mechanisms on a molecular level.

O conjunto de dados TCGA-HNSC contém informações valiosas sobre pacientes com cancro de cabeça e pescoço, que podem ser utilizadas para estudar a expressão de genes e correlacioná-la com informações clínicas relevantes. A inclusão de variáveis clínicas, como informações demográficas dos pacientes, histórico de tabagismo/alcoolismo e características relacionadas à progressão da doença, pode ajudar a identificar fatores de risco e prever resultados clínicos para pacientes com cancro de cabeça e pescoço. A análise de expressão de RNA pode fornecer informações adicionais sobre os processos moleculares subjacentes ao desenvolvimento e progressão deste tipo de patologia.

## Preparação das variáveis

### Dimensão e estrutura {.tabset}

####  {.unnumbered}
